臺灣高等法院刑事判決　　　　　　　　　　　　　　九十一年度上訴字第一八號
　　上　訴　人　臺灣板橋地方法院檢察署檢察官
　　上　訴　人
　　即　被　告　乙○○
右上訴人因被告侵占案件，不服臺灣板橋地方法院九十年度易字第二八三三號，中華
民國九十年十二月十日第一審判決（起訴案號：臺灣板橋地方法院檢察署九十年度偵
字第六八三一號）提起上訴，本院判決如左：
    主  文
原判決撤銷。
乙○○連續意圖為自己不法之所有，而侵占對於業務上所持有之物，處有期徒刑拾月
。
    事  實
一、乙○○自民國（下同）八十二年六月間起，任職臺北巿大湖街一三一巷三弄六號
    興南實業股份有限公司（以下簡稱興南公司）業務員，負責興南公司大台北地區
    西藥販售及收取貨款等工作，為從事業務之人。乙○○為解決其個人財務問題所
    生之窘境，竟基於意圖為自己不法所有之概括犯意，明知其平日代公司收受買受
    人給付之貨款或簽發之票據係業務上持有之物，仍自八十七年五、六月間起（即
    在八十七年四月三十日出貨之後一至二個月）至九十年四、五月間（即最後一次
    在九十年三月十四日出貨之後一至二個月）止，連續多次將其向位於臺北縣板橋
    巿、中和巿及永和巿等臺北縣巿之客戶所收之貨款挪為己用；或就其所收受之票
    據並未繳回公司，卻交付予不詳之客戶，扣除利息後收取現金，以供週轉，共計
    新臺幣（下同）二百五十五萬九千八百二十七元，在不詳地點先後予挪用侵占入
    己，其中侵占三十六萬二千零三十七元部分，其各次侵占之客戶名稱及金額，均
    詳如附表二所示，其中侵占二百十九萬七千七百九十元部分之各次侵占之客戶名
    稱及金額，均詳如附卷之「收款明細表」所載。興南公司嗣於八十九年十一月間
    ，因與來往交易之客戶對帳，僅查知乙○○侵占之貨款為二百十九萬七千七百九
    十元，遂與乙○○協調要求清償侵占之款項，乙○○乃於八十九年十二月二日書
    立切結書，並簽發如附表一所示之支票七張予興南公司，以分期清償債務。興南
    公司另於九十年三月二十九日與乙○○再次對帳後，發現附表二所示之貨款合計
    三十六萬二千零三十七元，亦遭乙○○挪用侵占入己。嗣乙○○簽立附表一所示
    之支票屆期均遭退票，興南公司於是向臺灣板橋地方法院檢察署提出告訴。
二、案經興南公司訴請臺灣板橋地方法院檢察署檢察官偵查起訴。
    理  由
一、右揭事實，業據上訴人即被告乙○○迭於偵查中及本院審理時供承不諱，核與被
    害人興南公司之告訴代理人丙○○、甲○○於偵查中及本院審理時所指述之情節
    相符，復有切結書影本一紙、興南公司應收票據到期未處理明細表影本一紙、支
    票暨退票理由單影本各七紙、帳款明細表三紙、被告簽名確認之未收款移交清冊
    影本五紙、收款明細表影本三十四張附卷可稽，應堪徵信。
二、被告於本院調查中雖辯稱：其中有三家客戶即明璋、瑞豐及吉豐藥局倒閉而收不
    到貨款云云，惟據告訴代理人甲○○指稱：「事前如有提報，公司會負責，被告
    事後才提出來，我們無從查知是真的倒閉或被告謊報。九十年四月初，地區業務
    主管有去查，該公司確實不在，至於何時倒閉，我們不知道，我們公司規定如果
    客戶到閉，三個月內要向公司提報。」（參見本院卷第三十九頁），而上開三家
    藥房之出貨日期，明璋藥局為八十七年四月三十日，瑞豐藥局為八十八年二月四
    日、八十八年三月十一日、八十八年十月十一日，吉豐藥局為八十八年五月十七
    日、八十八年十一月二十六日（參見附表二），另參據被告自陳：「出貨以後的
    一、二個月內就收貨款。」（參見本院卷第三十八頁）及告訴代理人甲○○指稱
    ：「（問：公司規定收貨款的期限？）答：每月的月底把應收帳款交給駐區業務
    代表，隔月就可以收取，客戶可以開四個月到六個月期的票，如收現金，業務員
    私下可以給客戶百分之三到百分之五的折扣，此為私下行為與公司無關。」等詞
    （參見本院卷第四十頁），足見被告不惟未按公司規定之期限將上開三家藥局之
    貨款交付公司，且未於公司規定之期限內告知公司客戶倒閉之情，足見被告上開
    所辯，顯係事後避就之詞，不足採信。
三、綜上所述，本件事證明確，被告之犯行洵堪認定。查被告係興南公司之業務員，
    負責大台北地區西藥販售及收取貨款等工作，為從事業務之人，其將業務上所持
    有之貨款及票據轉讓求現，挪用侵占入己，核其所為，係犯刑法第三百三十六條
    第二項之業務侵占罪。其先後多次業務侵占犯行，時間緊接，方式相同，所犯犯
    罪構成要件亦復同一，顯係基於概括犯意而為，應依刑法第五十六條連續犯之規
    定，以一罪論，並加重其刑。另查，公訴人雖僅對於被告自八十八年十月間起至
    九十年三月間某日，侵占貨款二百十九萬餘元之犯行乙節，提起本件公訴，然被
    告侵占如附表二所示之貨款三十六萬二千零三十七元部分，與本件時間緊接，方
    式及所犯犯罪構成要件均相同，屬連續犯之裁判上一罪關係，本院自得對此一併
    審理論究。
四、原審對被告予以論罪科刑固非無見，惟原審就被告之犯罪時間誤認係自八十八年
    十月十一日起，不無可議。本件公訴人之上訴意旨雖未指摘及此，被告之上訴意
    旨泛指原審量刑過重亦非有據，惟原判決既有上開可議之處，自屬無可維持，應
    予撤銷改判，爰審酌被告因己身財務陷於窘境，不思循正當途徑賺取金錢，竟侵
    占公司鉅額財物入己，與被害人興南公司和解後，卻無法依約定清償債務，惟衡
    其前無犯罪前科紀錄及犯後坦承犯行等一切情狀，量處如主文第二項所示之刑，
    以資懲儆。
五、至告訴意旨另以：被告乙○○另自八十八年十二月十九日起至九十年三月七日止
    之任職期間，向興南公司往來交易之客戶，以興南公司調借藥品為藉口，向客戶
    調借藥品，乙○○於取得藥品後，竟將之轉售予他人，並將所得款項（出借藥品
    之客戶名稱及價值，均詳如附表三所示）共計二十二萬三千七百九十二元全數侵
    占入己，因認被告亦犯有刑法第三百三十六條第二項之業務侵占罪云云（按公訴
    人僅就被告自八十八年十月間起至九十年三月間某日，侵占貨款二百十九萬餘元
    之犯行提起公訴，此部分未據提起公訴）。按刑法上之詐欺罪與侵占罪，雖同屬
    侵害財產法益之犯罪，然侵占罪係以行為人先持有他人之物，嗣變易其原來之持
    有意思而為不法所有之意，予以侵占為構成要件；而詐欺罪係行為原未持有他人
    之物，因意圖不法所有，施用詐術手段使人陷於錯誤而交付財物為構成要件。兩
    者在行為犯罪過程中，何時起意犯罪及其犯罪之方法均有差異，其社會基本事實
    難謂具有同一性。查本件被告乙○○向特定之客戶諉稱興南公司欠缺客戶所訂購
    之藥品，須調借藥品因應，使特定客戶陷於錯誤而交付藥品，被告再將取得之藥
    品轉售得款，是以縱使興南公司因此償還被告所借藥品之價額予受騙之客戶，亦
    屬維繫商譽之行為，此部分之被害人係出借藥品之特定客戶而非興南公司，核被
    告之所為，應係犯刑法第三百三十九條第一項詐欺取財罪。告訴人認被告之此部
    分犯行，係犯刑法第三百三十六條第二項之業務侵占罪，容有錯誤。揆諸上開說
    明，被告此部分犯嫌，與前開所犯刑法第三百三十六條第二項業務侵占罪之論罪
    科刑部分，並無連續犯論以一罪之關係或裁判上一罪關係，應另由檢察官為適當
    之處理，併此敘明。
據上論結，應依刑事訴訟法第三百六十九條第一項前段、第三百六十四條、第二百九
十九條第一項前段，刑法第三百三十六條第二項、第五十六條，罰金罰鍰提高標準條
例第一條前段，判決如主文。
本案經檢察官張文政到庭執行職務。
中      華      民      國    九十一    年      二    月    二十七    日
                              台灣高等法院刑事第十六庭
                                  審判長法  官  許  增  男
                                        法  官  黃  鴻  昌
                                        法  官  蔡  彩  貞
右正本證明與原本無異。
如不服本判決應於收受送達後十日內向本院提出上訴書狀，其未敘述上訴之理由者並
得於提起上訴後十日內向本院補提理由書（均須按他造當事人之人數附繕本）。
                                        書記官  高  柑  柏
中      華      民      國    九十一    年      三    月      一      日
附錄本判決論罪科刑法條：
刑法第三百三十六條第二項：
對於業務上所持有之物，犯前條第一項之罪者，處六月以上五年以下有期徒刑，得併
科三千元以下罰金。
附表一：
┌──┬─────┬───────────┬───────┬──────┐
│編號│發  票  日│      金      額      │付  款  銀  行│支票號碼    │
│    │          │（新  臺  幣）        │              │            │
├──┼─────┼───────────┼───────┼──────┤
│一  │九十年三月│二十二萬七千七百元    │慶豐商業銀行大│AC0000000   │
│    │二十五日  │                      │同分行        │            │
├──┼─────┼───────────┼───────┼──────┤
│二  │同右      │八十五萬二千五百元    │同右          │AC0000000   │
├──┼─────┼───────────┼───────┼──────┤
│三  │同右      │十三萬三千二百五十元  │同右          │AC0000000   │
├──┼─────┼───────────┼───────┼──────┤
│四  │同右      │一萬六千六百四十元    │同右          │AC0000000   │
├──┼─────┼───────────┼───────┼──────┤
│五  │同右      │七十九萬五千八百元    │同右          │AC0000000   │
├──┼─────┼───────────┼───────┼──────┤
│六  │九十年三月│八萬九千元            │慶豐商業銀行敦│CF0000000   │
│    │二十六日  │                      │化分行        │            │
├──┼─────┼───────────┼───────┼──────┤
│七  │九十年四月│八萬二千九百元        │同右          │CF0000000   │
│    │三十日    │                      │              │            │
└──┴─────┴───────────┴───────┴──────┘
